最高法院刑事判決                              八十八年度台上字第四四○六號
    上   訴   人  台灣高等法院檢察署檢察官
    上訴人即被告  甲○○
                  乙○○
    被        告  丙○○
右上訴人等因被告等殺人等罪案件，不服台灣高等法院中華民國八十八年三月二十四
日第二審更審判決 (八十七年度上重更(一)字第七三號，起訴案號：台灣士林地方法院
檢察署八十四年度偵字第九五○六號) ，提起上訴，本院判決如左：
    主  文
原判決關於甲○○、乙○○殺人暨丙○○部分撤銷，發回台灣高等法院。
其他上訴駁回。
    理  由
壹、發回部分：
本件原判決認定：(一)上訴人即被告甲○○為肢殘之人，前於台北市○○區○○路四五
八號騎樓設攤從事刻印為業，與周儉原為夫妻，二人感情不睦，時生爭執。甲○○多
次表示欲離婚，但為周儉所拒，因而心生怨恨，時向與之過從甚密之丙○○抱怨。民
國八十一年十二月初，周儉表示若欲離婚須支付新台幣五百萬元，甲○○竟萌殺害周
儉之犯意。此時，適有徐志忠常至刻印舖與甲○○搭訕，滋生愛意，而有意為其出氣
。甲○○乃利用周儉邀請伊及上訴人即被告乙○○（甲○○之弟）、童茂（周儉之同
事）於八十一年十二月二十四日聚餐之機會，與徐志忠共同基於殺人之犯意，謀議由
徐志忠以乙○○之同學名義與會，擬於該次酒宴將周儉灌醉再行勒斃埋屍。八十一年
十二月二十四日晚上六時許，甲○○、徐志忠、周儉、童茂、乙○○等人陸續抵達台
北市○○路某啤酒屋飲酒，迄當晚十一時許，周儉已不勝酒力而醉倒。餐畢，童茂先
行離去，徐志忠乃與乙○○將周儉攙扶至甲○○所駕駛之ＡＦ－五四一七號豐田自用
小客車上，由甲○○駕車，乙○○坐於前座，徐志忠與周儉坐後座。行進中甲○○、
徐志忠將殺害周儉之計畫告知乙○○，乙○○為迴護其姊甲○○而同意參與，三人遂
基於共同殺害周儉之犯意聯絡，由徐志忠提議至人煙稀少之處下手，甲○○乃將車輛
駛往台北市○○路現新光醫院旁昏暗之空地，乙○○坐前座，由後座之徐志忠取出預
先準備之繩索，套於周儉脖子緊勒，致窒息死亡。隨即將周儉屍體載回高雄縣彌陀鄉
甲○○之老家掩埋。(二)徐志忠於八十二年間入伍服役，其間甲○○與被告丙○○往來
日密，徐志忠得悉後頗為不滿，退伍後時生爭執，甲○○因而思與徐志忠分手，徐志
忠則以揭發殺害周儉之事相威脅。又因甲○○之另一名弟弟潘明哲，於八十四年九月
二十六日與甲○○、徐志忠同往台北縣八里鄉海邊遊玩時，與徐志忠發生爭執，潘明
哲持開山刀殺害徐志忠未遂（嗣經判處有期徒刑四年確定）。因當時正值潘明哲另案
假釋期間，甲○○惟恐其弟潘明哲假釋被撤銷，央請徐志忠撤回告訴被拒，益增其憤
恨而萌殺害徐志忠之犯意。此期間，適丙○○之配偶王美慧曾於八十四年七月四日、
八月十六日先後二次在士林區被人潑灑硫酸毀容，懷疑係徐志忠所為。甲○○復於八
十四年九月底及十月初，告知丙○○，示意王美慧被毀容係徐志忠所為。丙○○遂與
甲○○基於共同殺人之犯意，策畫由甲○○以擺脫徐志忠糾纏為由，邀約不知情友人
與徐志忠一同飲酒，趁機以安眠藥將徐志忠迷昏後，載至山區予以勒斃，再以腐蝕性
之強酸予以毀容、棄屍，使屍體無法辨認並報丙○○之妻被潑硫酸毀容之仇。八十四
年十月三日中午，甲○○先委請不知情之客人代為購買二條童軍繩。八十四年十月四
日下午一時許，丙○○與甲○○同至台北市○○路十七號城一化工原料有限公司，由
丙○○入內購得二瓶硫酸，又至同路四十三號第一化工原料有限公司，由甲○○入內
購得四瓶硫酸，供殺人後供潑灑之用。八十四年十月四日下午六時三十分許由丙○○
至台北市○○街購買浴巾四條，供潑硫酸時覆蓋之用。八十四年十月六日下午四、五
時許，丙○○復至台北縣蘆洲鄉○○路二六一號元彰五金行購得鋁梯及二條尼龍繩，
以便將徐志忠捆綁於鋁梯上。而甲○○則於八十四年十月五日先後以電話邀約不知情
之盧正雄、許素芬，以擺脫徐志忠之糾纏，使其能清閒數日為理由，央請盧正雄、許
素芬於酒宴中灌醉徐志忠，以剝奪徐志忠之自由。盧正雄、許素芬不知甲○○有謀害
徐志忠之計畫，由於同情心，因而允諾灌醉徐志忠。甲○○遂以介紹盧正雄、許素芬
二人認識為藉口，邀約徐志忠於八十六年（諒係八十四年之誤）十月六日晚上至台北
市○○區○○路、忠義街口之「加油站」啤酒屋飲酒，甲○○另通知住於台中當時尚
不知情之乙○○一同與會，計畫於飲酒中將徐志忠灌醉，再與丙○○依先前之謀議，
將徐志忠載至山區予以殺害並毀棄屍體，丙○○則在台北市○○區○○路附近待命。
席間盧正雄、許素芬頻向徐志忠勸酒，因徐志忠酒量甚佳，未有醉意。甲○○見未能
灌醉徐志忠，即結束飲宴，俟盧正雄、許素芬、徐志忠各自離去後，即與乙○○駕車
至台北市○○區○○路附近與待命之丙○○會合，告知計畫未能得逞。甲○○、丙○
○遂將先前購得之鋁梯、硫酸、繩索、浴巾等工具搬上甲○○所有之前揭自用小客車
，交由尚不知情之乙○○駛返台中。丙○○則載同甲○○於山區尋覓殺害徐志忠及棄
屍之地點。其後甲○○又頻向盧正雄、許素芬訴苦，假稱伊屢遭徐志忠騷擾，及其弟
潘明哲仍官司纏身等語，以博取盧正雄、許素芬之同情。復於同月十一日，找盧正雄
、許素芬幫忙，央請盧正雄再尋一友人，以購車為理由，於同月十二日晚上將徐志忠
誘至台北市○○路、新生北路口之「錢櫃」ＫＴＶ唱歌，伺機在酒中滲入安眠藥，待
其昏睡後，將之帶到賓館，安排有夫之婦與之合拍裸照，以便以裸照要脅其撤回對潘
明哲之告訴，及擺脫糾纏。許素芬、盧正雄不疑有他，接續前開剝奪徐志忠自由之犯
意而允諾，盧正雄乃依甲○○之託，請其友人周慶霖（更名前為周俊吉）幫忙。甲○
○另一方面則委請許素芬於八十四年十月十一日購得安眠藥十二顆，除許素芬留下一
顆外，餘十一顆於次日交由不知情之陳惠彬轉交甲○○。甲○○乃於八十四年十月十
二日下午四時許，向盧正雄借得搗藥器將安眠藥磨成粉狀，分裝成七小包，並先後以
電話通知丙○○，預計在台北市○○路、新生北路口之「錢櫃」ＫＴＶ迷昏徐志忠，
及囑咐乙○○駕車北上，並撥000000000號行動電話與在台北市士林區雙溪
公園等候之丙○○連絡。八十四年十月十二日晚上六時四十分許，盧正雄、周慶霖佯
裝客人同至台北市○○路徐志忠服務之公司，假藉欲購買轎車，並以慶祝成交為由，
約徐志忠至前揭「錢櫃」ＫＴＶ唱歌及簽約，徐志忠亦電告甲○○一起參加。同晚八
時十分許，甲○○、盧正雄、周慶霖、許素芬乃基於前揭共同非法剝奪徐志忠自由之
犯意，與徐志忠同至該ＫＴＶ三○九室飲酒、唱歌。甲○○趁隙將七包安眠藥交予盧
正雄，盧正雄分配二包予周慶霖。同晚十時許，周慶霖、甲○○趁盧正雄、徐志忠上
廁所時，將安眠藥摻入徐志忠之啤酒及玫瑰紅酒中各一包，然因酒色有異，恐徐志忠
懷疑而放置於沙發上。至晚上十一時許，甲○○示意盧正雄將徐志忠帶至室外，盧正
雄遂以購車之事，請徐志忠到室外商談，同時將另五小包安眠藥交予甲○○，周慶霖
則尾隨把風。甲○○、許素芬乃共同將所餘安眠藥五包中之一包摻入徐志忠所喝之「
玫瑰紅」酒杯中並予攪拌，其餘四包則丟棄，待徐志忠返回房間飲用約三分之二杯後
，即昏迷於包廂之沙發上。另一方面，乙○○應甲○○之約自台中駕駛前揭甲○○所
有之自用小客車北上，撥丙○○之行動電話取得連繫後，於同晚十時抵達台北市士林
區雙溪公園與丙○○會合，二人即驅車前往「錢櫃」ＫＴＶ。途中，丙○○將上開與
甲○○共謀將徐志忠迷昏、殺害、毀屍之計畫告知乙○○，乙○○宥於姊弟情誼，乃
基於共同殺人之犯意，允諾全程參與殺害徐志忠之計畫。抵達「錢櫃」ＫＴＶ後，丙
○○、乙○○在該ＫＴＶ樓下便利商店購買三副塑膠手套用以作案時防鹽酸之用。至
十三日零時三十分許，徐志忠因安眠藥發作而昏睡，甲○○即以行動電話通知已在樓
下待命之乙○○、丙○○。乙○○、丙○○進入包廂後，甲○○、盧正雄、周慶霖、
許素芬、乙○○、丙○○六人，共同基於妨害自由之犯意，先由乙○○、丙○○、周
慶霖將徐志忠攙扶至甲○○之小客車前座，再推由甲○○、乙○○、丙○○將徐志忠
載至他處（盧正雄、周慶霖、許素芬妨害自由部分業經判刑確定）。途中甲○○再將
殺害徐志忠之計畫告知乙○○，乙○○同意參與。三人基於共同殺人之犯意，於十三
日零時五十分許，將車開至台北市○○區○○路山區，由丙○○、乙○○將徐志忠拖
下車，於拖曳過程中因頭部著地，致徐志忠左側頭部及後頭部有約五點三×三點五公
分皮下出血傷各一處，造成大腦硬腦膜下、蜘蛛膜、軟膜出血、腦腫脹。旋將徐志忠
之衣服脫光，取出預先準備，置於車內之繩索、鹽酸、鋁梯、浴巾等物，由丙○○、
乙○○以童軍繩緊勒徐志忠頸部，致窒息死亡，再以尼龍繩將徐志忠屍體綁於鋁梯上
，以四條浴巾覆蓋，由乙○○打開該六瓶鹽酸瓶蓋後交由丙○○，於徐志忠屍體尚有
細胞反應之際潑灑，腐蝕毀損其屍體。為避免屍體被發現，二人復戴妥手套將徐志忠
屍體連同鋁梯推下山坡而遺棄之等情。因而撤銷第一審關於甲○○、乙○○殺人暨丙
○○部分之判決，改判仍論處甲○○共同殺人（二罪，均處無期徒刑，褫奪公權終身
）、乙○○共同殺人（二罪）、丙○○共同殺人罪刑，固非無見。
惟查：(一)二人以上以共同犯罪之意思，事前同謀，推由其中部分之人實施，其未參與
實施之共謀者，固為學說上所稱之共謀共同正犯，依司法院大法官釋字第一○九號解
釋，仍成立共同正犯，但渠等如何共謀，而推由其中部分之人實施，自應於事實欄明
白認定，並於理由內說明其所憑之依據，方足以資論罪科刑。依原判決記載之事實，
甲○○與徐志忠謀議殺害周儉時，乙○○並不在場，待周儉被醉倒後，甲○○、徐志
忠於行車途中始將殺害周儉之計畫告知乙○○，且徐志忠在車輛後座以繩索勒斃周儉
時，乙○○坐在前座，並未參與實施（見原判決第四面第三行及第十一至十五行）。
原判決雖以乙○○為迴護甲○○而同意參與，並與之有犯意聯絡，因而論以殺人罪之
共謀共同正犯。惟乙○○始終否認行車途中甲○○、徐志忠有告知殺害周儉之事，並
辯稱不知徐志忠要殺死周儉，待伊酒醒後始知周儉被殺害等語。甲○○亦為相同之供
述。乃原判決對於乙○○如何以共同犯罪之意思，事前同謀，而推由徐志忠下手實施
，並未於事實欄明白認定；理由欄亦未說明，甲○○及徐志忠於行車途中，將殺害周
儉之計畫告知乙○○，及乙○○以共同犯罪之意思，事前同謀，而推由徐志忠下手實
施，所憑之證據及認定之理由。本院前次發回意旨業已指摘及此，乃更審判決仍未敘
明，其違誤之情形仍然存在。(二)原判決事實記載丙○○於八十四年十月十二日晚上與
乙○○見面後，在士林雙溪公園往「錢櫃」ＫＴＶ途中，將伊先前與甲○○謀議，欲
迷昏徐志忠並予殺害、毀屍之計畫，告知乙○○；甲○○亦於翌日凌晨，在載同昏迷
之徐志忠前往山區行車途中，再將上開計畫告知乙○○（見原判決第十面第一至第十
二行）。但關於乙○○之犯意部分，僅認其對於共同「殺人」有犯意之聯絡（見原判
決第十面第二行、第十二行），其餘罪名均未論及；核與理由欄所敘述乙○○就妨害
自由、損壞屍體、遺棄屍體等罪，與甲○○、丙○○亦有犯意聯絡，不相適合，本院
前次發回意旨亦已指摘及此，乃更審判決猶為相同之記載，仍有違誤。(三)原判決事實
係認定甲○○與丙○○同至台北市○○路購買六瓶「硫酸」，以供殺死徐志忠後，損
壞屍體之用（見原判決第六面第十三至第十六行）。但於殺死徐志忠後，卻載為以「
鹽酸」潑灑徐志忠之屍體，而毀損之（見原判決第十面倒數第二行、第十一面第一至
第三行），前後自相矛盾，且事實欄及理由欄，時而載為「硫酸」、時而載為「鹽酸
」；另殺害徐志忠之時間為八十四年十月間，原判決時而載為八十六年十月間（見原
判決第七面第七行），均不相適合。本院前次發回意旨，亦曾指摘及此，乃更審判決
仍為相同之記載，其違誤之情形依然存在。(四)證據雖已調查而其內容尚未明瞭者，即
與未經調查無異，如遽行判決，仍屬應於審判期日調查之證據而未予調查。關於被告
等如何以安眠藥將徐志忠迷昏，以便殺害部分，因事實不明，本院前次發回意旨，已
經指明應予調查。更審後判決雖記載：甲○○將七包安眠藥交予盧正雄，盧正雄分二
包予周慶霖。周慶霖、甲○○趁盧正雄、徐志忠上廁所時，將安眠藥摻入徐志忠之啤
酒及玫瑰紅酒中各一包，然因酒色有異，恐徐志忠懷疑而放置於沙發上。嗣甲○○示
意盧正雄將徐志忠帶至室外時，盧正雄將五包安眠藥交予甲○○。甲○○、許素芬乃
共同將其中一包摻入徐志忠所喝之玫瑰紅酒杯中，讓徐志忠飲下，其餘四包則丟棄（
見原判決第九面第八至十四行）。惟依甲○○在更審中所供：先在玫瑰紅酒及啤酒中
各放一包安眠藥，因酒色有異，未飲用。嗣另在玫瑰紅酒放一包，喝了一口，其後又
在啤酒中放了一包，讓徐志忠飲下。共帶去七包，用了四包，剩三包丟棄（見原審更
(一)卷第一四六頁）。究竟已使用三包或四包安眠藥？最後係以玫瑰紅酒或啤酒，將徐
志忠迷倒，原判決認定之事實與甲○○所供，不相適合。實情如何，仍屬不明，原審
未予徹查明白，即遽行判決，亦有未合。以上情形，或為上訴意旨指摘所及，或為本
院得依職權調查之事項，應認關於甲○○、乙○○殺人（均二罪）暨丙○○部分，仍
有撤銷發回更審之原因。又徐志忠被害部分，原判決認定被告等所犯妨害自由、殺人
、損壞屍體、遺棄屍體四罪間，有方法結果之牽連關係，依審判不可分原則，均予發
回。另原判決第十六面第十、第十一行，於說明周儉如何被害時，載為「徐志忠因飲
酒致醉而遭不測」，其中「徐志忠」，諒係「周儉」之誤，併此指明。
貳、駁回部分：
一檢察官上訴（甲○○、乙○○損壞周儉遺骨）部分：
按刑事訴訟法第三百七十七條規定，上訴於第三審法院，非以判決違背法令為理由，
不得為之。是提起第三審上訴，應以原判決違背法令為理由，係屬法定要件。如果上
訴理由狀並未依據卷內訴訟資料，具體指摘原判決不適用何種法則或如何適用不當，
或所指摘原判決違法情事，顯與法律規定得為第三審上訴理由之違法情形，不相適合
時，均應認其上訴為違背法律上之程式，予以駁回。本件檢察官對於甲○○、乙○○
損壞周儉之遺骨部分上訴意旨略稱：(一)甲○○與乙○○共謀殺害周儉之後，為防止事
跡暴露，甚至持鐵鎚敲碎周儉遺骨及丟棄，難謂乙○○之犯罪動機，僅因年輕識淺，
涉世未深。(二)科刑時應審酌刑法第五十七條所列應注意之事項及一切情狀，以為科刑
輕重之標準，其所審酌之事實，必須於判決理由內具體加以說明，方足資為判斷量刑
是否適當之準據。原判決理由僅為法律上抽象之說明，並未就個案說明各該事項之具
體情形，其理由不備云云。
惟查原判決以周儉於八十一年十二月二十四日遇害後，被埋在高雄縣彌陀鄉○○村○
○路一巷一號，甲○○之老家。迨八十四年四月間，因潘家與鄰居間土地糾紛涉訟，
經裁判確定，潘家應於同年六月間將上址房地返還予鄰居，甲○○為恐周儉埋屍之事
跡敗露，乃與乙○○另行起意，共同基於毀棄遺骨之犯意，謀議由乙○○以電鑽掘出
周儉屍骨，予以毀損、棄置他處。乙○○乃於八十四年四月初，春假期間返回老家，
以改建廚房為由，僱用不知情之工人劉啟惠在後院挖掘排水孔道後，再私自以圓鍬、
鋤頭挖出周儉遺骨，除頭顱部分外，均以鐵鎚敲碎，連同周儉頭顱骨骸丟棄於附近灌
溉溝渠。迄八十四年十月二十六日，乙○○向警方自首損壞、遺棄周儉之遺骨等情。
因而撤銷第一審關於此部分之判決，改判仍論處甲○○、乙○○共同損壞遺骨罪刑，
已敘明所憑之證據及認定之理由。又關於量刑輕重，乃事實審法院得依職權裁量之事
項，茍已斟酌刑法第五十七條各款所列情狀而未逾越法定刑度，即不得任意指為違法
（本院七十二年臺上字第六六九六號、七十五年臺上字第七○三三號判例參照）。原
判決以乙○○年輕識淺（係在學學生），涉世未深，宥於姊弟情誼，惟恐殺害周儉之
事被發覺，而與甲○○共同損壞、遺棄周儉之遺骨，嗣後已自首此部分犯行，並帶同
警察起出部分骨骸，爰審酌被告等犯罪時所受之刺激及其品行、生活狀況、智識程度
、犯罪所生之損害，及犯罪後態度等一切情狀，各量處有期徒刑一年，於理由內詳加
說明。上訴意旨，徒憑己見就原判決已說明事項或屬原審採證認事職權之適法行使，
任意指摘為違法，顯與法律規定得為第三審上訴理由之違法情形，不相適合。其上訴
違背法律上之程式，此部分應予駁回。
二甲○○上訴（損壞周儉遺骨）部分：
查上訴期間為十日，自送達判決後起算，刑事訴訟法第三百四十九條前段定有明文。
本件甲○○損壞周儉遺骨部分，經原審判決後，於八十八年四月三日將判決送達於甲
○○收受，有送達證書附卷可按，因甲○○羈押於台灣台北看守所，而以郵寄方式提
出上訴狀，其上訴期間，扣除在途期間二日，截至四月十五日即已屆滿，其期間之末
日又非星期日、紀念日、或其他休息日，乃竟延至四月十七日始行提起上訴，顯已逾
期，其上訴自非合法，此部分應予駁回。
三乙○○上訴（損壞周儉遺骨及殺害徐志忠）部分：
查第三審上訴書狀，應述上訴之理由，其未述者，得於提起上訴後十日內補提理
由書於原審法院，已逾上述期間，而於第三審法院未判決前仍未提出上訴理由書狀者
，第三審法院應以判決駁回之，刑事訴訟法第三百八十二條第一項、第三百九十五條
後段規定甚明。本件乙○○損壞周儉遺骨及殺害徐志忠（含牽連犯之輕罪，經判處有
期徒刑）部分，不服原審判決，於八十八年四月十三日提起上訴，並未述此部分之
理由，迄今逾期已久，於本院未判決前仍未提出，依上開規定，其上訴自非合法，此
部分應予駁回。
據上論結，應依刑事訴訟法第三百九十七條、第四百零一條、第三百九十五條，判決
如主文。
中      華      民      國    八十八    年      八      月     十二     日
                              最高法院刑事第十一庭
                                  審判長法官  陳  炳  煌
                                        法官  陳  正  庸
                                        法官  陳  世  雄
                                        法官  陳  東  誥
                                        法官  張  春  福
      右正本證明與原本無異
                                              書  記  官
中      華      民      國    八十八    年      八      月     十七     日
